臺灣新竹地方法院民事裁定　　　　　　99年度消債更字第54號
聲　請　人　許美惠
上列當事人因消費者債務清理事件聲請，本院裁定如下：
    主  文
聲請駁回。
聲請費用由聲請人負擔。
    理  由
一、按債務人與金融機構協商成立者，不得聲請更生或清算，但
    因不可歸責於己之事由，致履行顯有重大困難者，不在此限
    ；本條例施行前，債務人依金融主管機關協調成立之中華民
    國銀行公會會員辦理消費金融案件無擔保債務協商機制與金
    融機構成立之協商，準用前項之規定，消費者債務清理條例
    第151 條第5 項、第6 項分別定有明文。衡諸債之關係係以
    當事人間之信賴關係為基礎，為社會經濟組織之重要支柱，
    故當事人於以法律行為追求自己之利益之際，亦應顧及對方
    之利益，並考量債權債務在社會上之作用，本於誠實及信用
    之原則，行使債權及履行債務。是對於已陷入經濟上困境之
    消費者，若任其於惡性循環之債務窘境中自生自滅，將衍生
    嚴重之社會問題，難以維持安定之社會經濟秩序，故為兼顧
    債權人、債務人雙方之利益，對陷於經濟上困境之消費者，
    乃允其於消費者債務清理條例施行後，得選擇以重建型之更
    生程序或清算型之清算程序清理其債務，藉以妥適調整債務
    人與債權人及其他利害關係人間之權利義務關係，保障債權
    人獲得公平受償，並謀求消費者經濟生活之重建復甦機會。
    惟對於已與金融機構協商成立，或於本條例施行前，已依金
    融主管機關協調成立之中華民國銀行公會會員辦理消費金融
    案件無擔保債務協商機制與金融機構成立協商之債務人，若
    非因不可歸責於己之事由，致履行顯有重大困難，僅係為圖
    謀減免債務，而不為債務之履行，自有違債權契約為誠信契
    約之本旨，故依消費者債務清理條例第151 條第6 項準用同
    條第5 項前段之規定，不得聲請更生或清算，始能避免肇致
    道德危險。次按債務清償方案成立後，應由債務人按其條件
    履行，如因事後發生情事變更，在清償期間收入或收益不如
    預期，致該方案履行困難甚或履行不能，因不可歸責於己，
    始能准許債務人聲請更生或清算，以避免債務人任意毀諾已
    成立之協商，濫用更生或清算之裁判上債務清理程序。從而
    所謂「不可歸責於己之事由」，應係指客觀上聲請人之支出
    增多，或收入、收益減少，非其成立協商時所能預期，諸如
    物價上漲而成本增加、家屬患病等以致支出增加，或因病無
    法工作、僱佣之公司倒閉或裁員、失業、減薪等以致收入減
    少，均屬之。
二、本件聲請意旨略以：伊有不能清償債務之情事，目前債務總
    金額約新台幣（下同）1,509,073 元，前曾於民國96年1 月
    30日，依照中華民國銀行公會會員辦理消費金融案件債務協
    商機制，與當時最大債權金融機構香港上海匯豐銀行股份有
    限公司（以下簡稱香港上海匯豐銀行）成立債務協商，約定
    聲請人自96年2 月起，分180 期，年利率百分之9 ，每月清
    償15,307元至全部債務清償完畢為止。聲請人協商當時月薪
    約26,000元，除每月必要支出及需扶養未成年子女馮信華外
    ，尚有一筆個人求學時期之就學貸款，每月約3,000 多元未
    能納入協商。惟協商成立後，因前配偶馮文萱及二姐許詠筑
    不時提供資助還款及協助負擔家庭必要支出，故聲請人始得
    按時繳款，迨因二姐薪資減少，無法再提供款項資助還款，
    致聲請人於97年8 月間無力繼續繳納協商款而造成毀諾。又
    聲請人已於98年10月間與配偶馮文萱離婚，約定未成年子女
    馮信華共同扶養，而聲請人目前在家擔任褓姆，每月收入僅
    12,000元，實無力償還銀行所要求之協商金額，是聲請人確
    有不可歸責於己致履行債務顯有困難情事，爰依法聲請更生
    等語。
三、經查，聲請人曾於96年1 月30日參加銀行公會會員辦理消費
    金融案件債務協商機制，與最大債權銀行香港上海匯豐銀行
    協商，並與全體無擔保債權銀行成立協議，約定自96年2 月
    起開始，分180 期，年利率百分之9 ，按月還款15,307元，
    並依各債權銀行債權金額比例清償。嗣聲請人自97年8 月間
    起即毀諾未再還款等情，有協議書、無擔保債務還款計畫書
    、香港上海匯豐銀行通知函、掛號回執、消費金融案件無擔
    保債務協商申請書、消費金融無擔保債務協商案件申請人財
    務資料表、收入證明切結書、同意書等件附卷可稽，堪認聲
    請人於消費者債務清理條例施行前，確曾依照中華民國銀行
    公會會員辦理消費金融案件無擔保債務協商機制與金融機構
    成立協商，是依消費者債務清理條例第151 條第5 項但書之
    規定，聲請人須有不可歸責於己之事由，致履行顯有重大困
    難情事，始得聲請更生。
四、次查，聲請人前於97年12月間向本院聲請更生，經本院以97
    年度消債更字第403 號案件受理，嗣經該案以聲請人並不符
    合消費者債務清理條例第151 條第5 項但書所定：「因不可
    歸責於己之事由，致履行顯有重大困難者」之要件，乃於99
    年1 月29日裁定駁回其更生之聲請，迄聲請人雖於99年3 月
    8 日提起抗告，惟因已逾抗告之法定不變期間，乃經該案（
    即本院97年度消債更字第403 號）於99年3 月15日裁定駁回
    其抗告確定在案之事實，此有本院另案97年度消債更字第40
    3 號民事裁判書附卷可稽，且經本院依職權調閱97年度消債
    更字第403 號民事卷宗核閱無訛，並為聲請人所不爭執，自
    堪信實在。
五、茲查：
（一）聲請人原係任職於新竹縣私立英華托兒所，嗣於98年9 月
      3 日離職，其於96年度總收入為347,464 元，平均每月收
      入為28,955元，97年1 月至98年8 月止，平均每月收入為
      26,662元，此有聲請人所提新竹國際商業銀行薪資轉帳存
      摺自96年1 月至97年7 月薪資轉帳資料、97年9 月、10月
      薪資證明單及在職證明書等件附於另案97年度消債更字第
      403 號卷內可稽。而查，聲請人前於95年12月22日向最大
      債權金融機構香港上海匯豐銀行申請債務協商，其所出具
      之收入證明切結書載明每月收入為26,662元等語，此觀聲
      請人之收入證明切結書自明，足見聲請人於97年8 月毀諾
      當時之薪資收入狀況較其申請協商當時之95年12月11日所
      出具收入證明切結書載明之薪資收入情形均屬一致，並無
      減少情事，難認有何收入變更致無法履行協商條件之情事
      ，且聲請人當時每月薪資收入仍高出每月應給付金融機構
      債權人之款項15,307元，且此債務關係係在協商前即已存
      在，本屬聲請人可預見，尚非協商後不可歸責之事由，況
      債務人於衡量自身經濟狀況後，既仍同意還款計畫，自應
      考量籌措資金來源之規劃，縱其每月收入清償協商還款後
      ，已不敷開銷，亦屬債務人協商時可得預見，均不可於協
      商後將此部分歸諸於無法履行協商之不可歸責事由。
（二）又依消費者債務清理條例第3 條規定，債務人不能清償債
      務或有不能清償之虞者，得依本條例所定更生或清算程序
      ，清理其債務。該條例所謂之「不能清償債務或有不能清
      償之虞者」，係指債務人欠缺清償能力，對於已屆清償期
      ，且已受請求之債務之全部或主要部分，客觀上可預見其
      為一般且繼續的不能清償之財產狀態之謂。又清償能力係
      由財產、信用、勞力三者構成，雖無足夠財產，如有良好
      之信用、優良之技術或持續不斷之勞力，即屬有清償債務
      之可能。又所謂「有不能清償之虞者」，係指債務人財務
      困難暫無工作收入，或雖有工作但收入顯行減少或有停業
      之虞等情形者而言（消費者債務清理條例立法理由參照）
      。查聲請人為61年11月8 日出生，現年方38歲，推算至其
      法定退休年齡65歲為止（依勞動基準法第54條規定），尚
      有27年之工作能力，又聲請人為明新科技大學幼保科畢業
      ，之前曾在正一牙醫診所、大安醫院、太平洋房屋仲介股
      份有限公司、富莊房屋仲介有限公司、華幼資訊有限公司
      、信義保全股份有限公司、梯階股份有限公司、新竹市私
      立大鳥芝街美語短期補習及新竹縣私立英華托兒所等公
      司任職，此有聲請人之勞工保險被保險人投保資料表附卷
      可稽，堪認聲請人學、經歷尚佳，是以聲請人之年齡及其
      學、經歷等情狀，實難認其欠缺清償債務之能力。
（三）第查，聲請人於98年9 月3 日貿然自前任職之新竹縣私立
      英華托兒所自請離職後，乃自98年11月間起，在家擔任媬
      姆迄今，依其所陳每月收入僅12,000元等語，惟查，聲請
      人既已負債，在履行債務期間，本須經歷經濟困苦之過程
      ，除其生活須為儉樸外，更應積極開源，努力勤奮工作以
      增加收入償還債務，而以聲請人之年齡及學經歷，尚難認
      其欠缺清償債務之能力之情，已如前述，詎其貿然辭去月
      薪26,662元之工作，現每月僅賺取12,000元之薪資，已甚
      低於法定最低工資17,880元，亦難認其有積極謀職、增加
      收入以清償處理債務之誠意。況其若因己身因素，造成收
      入減少，致履行之前之協商條件有所困難時，亦應本諸積
      極態度與債權銀行妥適協調，以謀求兩蒙其利之解決方案
      ，豈料，聲請人未思此舉，竟反委由代辦公司撰寫更生聲
      請狀，雙方約定代辦費用為120,000 元，並已給付90,000
      元等情，為聲請人所自承，更難認其有積極清償處理債務
      之誠意。
（四）再查，本件最大債權人銀行香港上海匯豐銀行具狀陳報已
      於98年12月2 日依債務人即聲請人之要求完成「個別協商
      一致性方案」之協商，並寄出協議書，協商條件為二階段
      還款方案，前六年（72期，利率0%）月付6,000 元予全部
      債權銀行（其中最大債權人銀行香港上海匯豐銀行可分得
      2,045 元），待繳納至71期後再依債務人當時收支現況協
      商後續之分期還款方案，聲請人原已同意該還款方案，並
      允諾首期繳款日為98年12月12日，惟嗣並未完成簽約，亦
      未清償任何款項等情，有香港上海匯豐銀行之陳報狀、連
      繫單等件附卷可稽，並為聲請人所不爭執，縱依香港上海
      匯豐銀行代理人嗣到庭陳述：現銀行公會已取消二階段還
      款優惠方案，目前僅有180 期之優惠方案，依聲請人負債
      約1,500,000 元計算，其每月還款金額約8,334 元等語，
      惟依其所陳，最大債權人銀行香港上海匯豐銀行現所提供
      180 期0 利率方案，較先前協商之二階段還款方案亦僅多
      出2,000 餘元，是以聲請人之年齡及其學、經歷，倘願積
      極謀職，賺取僅須稍高於法定最低工資17,880元之工作收
      入，扣除聲請人所自承每月必要支出9,743 元（亦即每月
      還款金額8,334 ＋每月必要支出9,743 ＝18,077，較法定
      最低工資僅多197 元），實難認聲請人有何不能清償債務
      或有不能清償之虞情形，是聲請人前開主張洵非足採。
六、綜上所述，聲請人既曾參與債務協商程序，核無不可歸責於
    己致履行債務顯有困難之事由，亦無不能清償債務或有不能
    清償債務之虞之情事，是其向本院聲請更生，係屬聲請更生
    之要件不備，揆諸首揭前說明，本件更生之聲請，於法尚有
    未合，自應裁定駁回之。
中    華    民    國   100    年    3     月    22    日
              民事第一庭    法      官  高敏俐
上為正本係照原本作成。
如不服本裁定，應於裁定送達後10日內，以書狀向本院提出抗告
，並繳納抗告費新臺幣1千元。
中    華    民    國   100    年    3     月    22    日
                            書  記  官  黎秀娟